【裁判字號】    97,智,15
【裁判日期】    980119
【裁判案由】    侵權行為損害賠償
【裁判全文】
臺灣士林地方法院民事判決                97年度智字第15號
原      告  甲○○
被      告  乙○○
                        2樓
上列當事人間侵權行為損害賠償事件，本院於民國97年12月16日
言詞辯論終結，判決如下：
    主  文
被告應給付原告新臺幣仟元，及自民國九十七年一月二十三日
起至清償日止，按年息百分之五計算之利息。
原告其餘之訴駁回。
訴訟費用由原告負擔。
本判決第1 項得假執行；但被告如以新臺幣仟元為原告供擔保
，或將上開金額提存後，得免為假執行。
原告其餘假執行之聲請駁回。
    事實及理由
一、原告主張：
  (一)被告於民國95年1 月間，於其架設之網站，重製原告所設計
    之皮卡丘臺灣道館版標及目錄按鈕（下稱：系爭版標及目錄
    按鈕）。迄至同年2 月，被告始撤除皮卡丘臺灣道館名稱及
    版標，惟仍繼續使用目錄按鈕至96年4 月間。就系爭版標、
    目錄按鈕之文字加工處理及顏色，原告享有美術著作權，被
    告上開行為，已侵害原告之美術著作權。又被告另於96年1
    月7 日，將原告翻譯自日本網站之2 個專有名詞「迪亞路加
    （DIALGA）」、「帕魯基亞（PALKIA）」，擅自於其網站上
    使用，侵害原告之語文著作權。因原告本與大陸「口袋迷」
    出版社有合作關係，該出版社允諾將書刊營利之2 成分予原
    告，嗣後出版社發現被告網站上亦有原告著作物，因而拒絕
    與原告合作。口袋迷一書單價新臺幣（下同）80元，每月發
    行量500 本，為此原告自95年6 月起至96年4 月被告停止抄
    襲止，共受有8 萬元之預期利益損害。為此依著作法第85條
    、第88條規定，請求被告賠償原告財產上之損害8 萬元，另
    就被告長期侵害原告之著作人格權部分，請求1 萬元之非財
    產上損害賠償。
  (二)96年4 月13日，被告撤除其架設之網站，並於網路上公開道
    歉。惟其後被告竟：1.於96年11月14日，矢口否認抄襲，並
    指稱其先前道歉內容係受原告脅迫所寫。2.復於97年1 月4
    日，在MSN 網誌發表言論，嚴重隱瞞與扭曲臺灣板橋地方法
    院檢察署（以下簡稱：板檢）檢察官開庭之過程，使人誤以
    為原告確有妨害名譽之行為。3.嗣於97年1 月5 日，再次在
    MSN 發表言論，將原告敘述成「存著傷害之後就想拍拍屁股
    當作不甘我的事情的態度來面對問題」之不實形象，嚴重傷
    害原告名譽，為此本於侵權行為法律關係，就被告96年11月
    14日、97年1 月4 日、97年1 月5 日等3 次侵害原告名譽權
    行為，分別請求被告賠償3,000 元、5,000 元、1 萬2,000
    元。另依民法第195 條第1 項後段之規定，請求被告登報道
    歉。
  (三)並聲明：
  1.被告應給付原告11萬元，及自起訴狀繕本送達翌日起至清償
    日止，按年息百分之5 計算之利息。
  2.被告應於本件判決確定後第7 日在中國時報全國頭版，以寬
    5 公分、長8.8 公分之大小，刊登如附表所示內容之道歉啟
    事1日。
  3.願供擔保請准宣告假執行。
二、被告則以：
  (一)原告稱其創作之版標，其著作權為日本商「POKEMON 」株式
    會社授權予臺灣動畫代理商群英社國際股份有限公司（下稱
    ：群英社公司）所有，且「皮卡丘」三字亦非原告所創作，
    係群英社公司商標之一。原告未獲群英社公司正式授權，其
    衍生著作自不受保護。另目錄按鈕於網路上有提供下載，原
    告應證明該圖示係其創作。至原告主張之專有名詞抄襲部份
    ，該專有名詞原創乃屬日方，屬公開資訊，且外來語翻譯名
    稱並無侵害可言。兩造於網頁製作過程中參考到相同圖文資
    料，本係屬合理範圍，且受限於要呈現瀏覽者正確訊息，導
    致所製作之網頁有相似雷同情況，並無違反著作權可言。再
    原告稱其與大陸口袋迷出版社合作，經被告查證後並無此事
    。
  (二)被告係受到原告之威脅始寫下道歉文，非基於本人之自由意
    志，應屬無效，而被告為免道歉文造成後續效應，始於96年
    11月14日又發表正式澄清聲明。至於97年1 月4 日、1 月5
    日之貼文，分別係敘述檢察官開庭情形及抒發個人感想，應
    無侵害原告名譽權等語，資為抗辯。
  (三)並聲明求為判決駁回原告之訴，及如受不利判決，願供擔保
    請准宣告免為假執行。
三、兩造不爭執之事實：（本院卷第60頁本院97年11月26日言詞
    辯論筆錄）
  (一)如本院卷第42頁之版標、第77頁之目錄按鈕均係原告創作，
    被告確曾將其使用於自己架設之網站上。
  (二)被告於其網站上使用「迪亞路加」、「帕魯基亞」等2 專有
    名詞之翻譯，使用情形如本院卷第47頁背面。
  (三)被告於96年11月14日發表如本院卷第49頁之言論；97年1 月
    4 日發表如本院卷第49頁背面之言論；97年1 月5 日發表如
    本院卷第50頁之言論。
四、原告主張被告侵害著作權請求賠償9 萬元、登報道歉部分：
  (一)被告是否侵害原告版標及目錄按鈕之著作權：
  1.按著作權法所稱之著作，係指屬於文學、科學、藝術或其他
    學術範圍之創作，美術著作為本法所稱著作之例示。著作權
    法第3 條第1 項第1 款、第5 條第1 項第4 款分別定有明文
    。是必具有原創性之人類精神上創作，且達足以表現作者之
    個性或獨特性之程度者，始享有著作權，而受著作權法之保
    護。亦即，著作權法所保護之著作，必需具備「原創性之人
    類精神上創作」與「足以表現創作者之個性或獨特性之程度
    」2 要件，以免著作權法之保護範圍過於浮濫，致使社會上
    一般人動輒得咎。美術著作並須係著作權人以智巧、匠技、
    描繪或表現之繪畫、雕塑、書法或其他具有美感之著作（最
    高法院87年度台上字第2366號判決意旨參照）。字型繪畫依
    內政部81年6 月10日台（81）內著字第814002號公告之「著
    作權法第5 條第1 項各款著作內容例示」第2 項第4 款之規
    定，固屬美術著作例示之一，惟仍須符合上開「著作」及「
    美術著作」之定義及要件。
  2.經查，原告所指被告侵害著作權之「版標」及「目錄按鈕」
    ，其中版標部分係指「皮卡丘TAIWAN GYM臺灣道館」等字樣
    標題，目錄按鈕部分則係指標有「情報館」、「遊戲館」、
    「影音館」、「商品館」、「創作館」及「討論館」等字之
    方框，原告主張版標及目錄按鈕均係伊使用電腦繪圖所製作
    ，並謂：版標部分「『皮卡丘』3 字以清新的綠色為配色構
    想，搭配倒梯型的形狀製造向上之效果，表達蓬勃發展的氣
    氛，而下方『臺灣道館』4 字則採用藍紅漸層的方式填色。
    『皮卡丘臺灣道館』等字的大小與位置的搭配，是本人考慮
    版面大小及美觀之下精細調整的結果，是獨一無二的創作。
    」目錄按鈕部分係「本人在93年為網站『皮卡丘臺灣道館』
    設計及製作使用於目錄按鈕之圖片」「每一方框各為單獨之
    圖片檔案。方框內文字之距離，獨特的字型以及小圖案之搭
    配，為本人經過多次嘗試後的結果。方框的配色藍、綠、橙
    、紫、金、銀則是由網友票選而出。」等語。
  3.惟查，關於系爭版標及目錄按鈕，原告固主張其製作動機及
    心力花費，然構成原告所稱「著作」主要部分之文字，均係
    電腦圖庫所得選取之習見字型、字體，構圖上亦係簡單之堆
    疊，至文字或方框之顏色，選擇上本有其侷限性，是上開文
    字、字型（體）、色彩組合而成之表現，難謂已表現出創作
    者之智巧、匠技、描繪或表現，而達到「足以表現創作者之
    個性或獨特性之程度」，依前揭法條規定及說明，難認係屬
    著作權法所保護之「著作」。
  (二)被告是否侵害原告「迪亞路加」、「帕魯基亞」翻譯名詞之
    著作權：
    原告主張此部分受侵害者，應係語文著作中之文字「著作」
    ，且因屬外語翻譯，故為著作權法第6 條第1 項之衍生「著
    作」。惟如前所述，著作權法所保護之「著作」，須「足以
    表現創作者之個性或獨特性之程度」，單純之名詞、短句，
    囿於其字數，實難認「足以表現創作者之個性或獨特性之程
    度」，且如僅單純以特定之文字、短句，曾經某人於語文著
    作中提及，他人即不得重複使用相同之名詞、短句，對「著
    作」權之保護未免太過，對言論自由亦屬極度不合理之限制
    。是名詞、短句縱認得為著作權保護之客體，關於其個性、
    獨特性之創作高度要件要求，應採絕對嚴格之標準。本件原
    告主張之翻譯名詞「著作權」，係就外文原名「DIALGA」「
    PALKIA」所為之翻譯，固然原告主張曾思考出十幾種翻譯名
    稱，惟既為翻譯，其可能之選擇較諸一般名詞「創作」更屬
    侷限，就同一外語名詞為近似或雷同之翻譯可能性相對提高
    （僅為十幾分之一或幾十分之一），名詞翻譯者實無法藉由
    翻譯表現其「個性」或「獨特性」。依上開說明，原告關於
    「迪亞路加」、「帕魯基亞」之翻譯，亦非著作權法所保護
    之「著作」。
  (三)綜上，原告主張被告侵害其著作權，依著作法第85條、第88
    條規定，請求被告賠償原告財產上之損害8 萬元，另就被告
    長期侵害原告之著作人格權部分，請求1 萬元之非財產上損
    害賠償，難認有據。
五、原告主張被告侵害名譽部分：
  (一)96年11月14日關於受原告脅迫而道歉之陳述
  1.按因故意或過失，不法侵害他人之權利者，負損害賠償責任
    ; 不法侵害他人之身體、健康、名譽、自由、信用、隱私、
    貞操，或不法侵害其他人格法益而情節重大者，被害人雖非
    財產上之損害，亦得請求賠償相當之金額，民法第184條第1
    項前段、第195條第1項前段分別定有明文。又按名譽有無受
    損害，應以社會上對個人評價是否貶損作為判斷之依據，苟
    其行為足以使他人在社會上之評價受到貶損，不論其為故意
    或過失，均可構成侵權行為，亦為最高法院90年台上字第64
    6 號判例意旨所明揭。
  2.經查，被告於96年11月14日，在其對外開放之部落格上列載
    其於96年 4月13日致「翼狐小列」（即原告）之道歉文，並
    於其下附註：「此篇道歉文，因為內容並非本人自由意志之
    下所寫，因此依法確定無效」「事實上本人並沒有做抄襲的
    事情出現，但內容卻要我承認抄襲，這種惡意行為不值得效
    法。因此，此篇道歉文依法確定無效」云云。惟查，被告所
    以張貼上開道歉文，依其所述：「原告說如果照他的意思寫
    ，他就會給我機會，我沒有抄襲，框框裡面的文字（指上開
    道歉文）是原告要我照他的意思去寫的，他跟我講大綱，不
    是逐字叫我抄錄，我寫好以後有交給他看... ... 給我機會
    的意思是要給我重新參與他們的活動，但後來沒有。」（本
    院卷第74頁），核與原告所述：「我跟他講的是說，他如果
    有誠意道歉，我可以跟朋友溝通看他能不能參加聚會。」（
    本院卷第76頁）等情，大致相符。是以，被告所以張貼上開
    道歉文，動機或係出於原告上開勸導言語，惟是否參加原告
    等人之活動，被告本得自由衡酌，原告並非以加害被告生命
    、身體、財產或其他不法之惡害相脅，難認被告之自由意志
    已受壓抑。被告為繼續參與原告等之活動，而出於自由意志
    選擇張貼道歉文後，復於96年11月14日在對外公開，不特定
    人得以見聞之公開網頁貼文謂「並非本人自由意志之下所寫
    」「這種惡意行為不值得效法」云云，顯足以讓網頁一般閱
    讀貼文者誤認係被告道歉對象「翼狐小列」脅迫被告張貼道
    歉文，自足以貶低「翼狐小列」於社會上之評價而損害其名
    譽。又「翼狐小列」係原告於網路上之化名，參與原告網路
    活動之社群足以辨識「翼狐小列」即為原告，被告所為，自
    足以毀損原告本人之名譽。
  2.依上所述，應認被告上開行為確已不法侵害原告名譽權。爰
    審酌被告係於個人部落格貼文，閱讀者當屬有限，而得將「
    翼狐小列」之化名與原告聯想者更屬有限，另考量原告仍為
    大學在學學生，被告係高職畢業，目前從事運輸業，月薪2
    萬餘元等各情，認原告得請求被告賠償之慰撫金3,000元，
    尚屬允當，應予准許。
  (二)97年1 月4 日關於檢察官開庭過程之敘述部分
    關於被告此篇貼文，內容係敘述97年1月4日板檢97年度偵字
    第6502號妨害名譽案件檢察官開庭情形為兩造所不爭執（本
    院卷第75頁）。而該案係被告以原告於94年11月13日、95年
    6月9日、96年1月3日以電腦透過網際網路連結至皮卡丘臺灣
    道館茶水間網站留言版，張貼被告照片，並謂「施網白」如
    何如何云云（見本院卷第62、63頁所附板檢97年度偵字第65
    02號不起訴處分書），被告於97年1月4日部落格貼文敘述：
    「...... 到了9時10分，開始做辯論，一開始檢察官問小列
    （即原告）我所陳述上去的證據是否屬實！小列說他說的都
    是事實，這時檢察官就憤怒的大罵小列：『網白也是事實喔
    ！？』『真不知道你們在想些什麼』。之後一整個庭下來，
    小列手中的資料都沒有遞交給檢察官，也承認他對我所做的
    行為」（本院卷第49頁背面）。而關於當日開庭情形，原告
    於本院亦自認確曾於當日開庭時，就檢察官所提資料承認確
    有部分為伊所張貼、做連結，檢察官確實有說「網白也是事
    實喔」「真不知道你們在想些什麼」等語，伊確實未將資料
    交給檢察官（本院卷第75、76頁），足見被告貼文內容並非
    出於虛構。至原告主張當日檢察官開庭後半部均在訓斥被告
    ，被告僅敘述開庭之部分過程，未照實全部寫出來云云，縱
    係屬實，因被告是否受檢察官之訓斥，與原告於偵查中之表
    現並無必然之關係，被告出於利己之動機，於自己開版之部
    落格保留遭檢察官訓斥之過程，非必出於侵害原告名譽之動
    機而為，是此一消極不作為亦難認有何故意過失。從而，原
    告就此部分主張被告不法侵害其名譽，尚非可採。
  (三)97年1 月5 日關於原告拍拍屁股事不關己之敘述部分
  1.原告主張被告97年1月5日貼文毀損名譽部分，認該文主要是
    「原因１」之後的敘述，諸如「（原告）存著傷害之後就想
    拍拍屁股當作不甘我的事的態度來面對問題」等敘述完全不
    合事實，已嚴重傷害原告名譽云云。經查，依被告該貼文之
    內容，係起因於上開被告告訴原告妨害名譽案件，原告「偵
    查庭結束後就與另一人自顧自離開，完全沒有誠意與我談。
    」之行為，主觀認知、評價原告不願洽談和解之行為係「拍
    拍屁股當作不甘我的事的態度」，應可認係屬合理評論之範
    疇，上開內容閱讀者亦可明顯認知係被告主觀情感之抒發，
    而非客觀之事實，主觀之論述本有褒、貶，閱讀者就其褒、
    貶是否允恰，自有評斷，與散佈不實之言論尚屬有間。是以
    ，依上開說明，難認有何不法侵害原告名譽之情。
  2.雖原告主張雙方當事人間糾紛非可受公評之事，被告無權於
    網路「評論」原告。然查，現今網路網誌、部落格發達，利
    用網路抒發感想者所在多有，而網海茫茫，閱覽者通常為與
    作者相熟或經由部落格認識作者之人，形成「小眾文化」，
    作者與部落格參與者間之事端，應為渠等間可為適當評論之
    事項。本件被告係將其言論張貼於個人部落格，可能閱讀被
    告部落格者，應為與被告有關係之人，而如前所述，知悉原
    告於網路上化名「小列」者，亦限於知悉兩造相關事項之網
    路參與者，被告就兩造間刑事案件開庭過程之態度，予以主
    觀評價，當屬部落格閱讀者間可公評之事項。
  (四)依上所述，原告就被告96年11月14日侵害名譽權部分，請求
    被告賠償3,000 元，為有理由，其他侵害名譽權之主張，於
    法尚有未合。
六、再按給付無確定期限者，債務人於債權人得請求給付時，經
    其催告而未為給付，自受催告時起，負遲延責任。其經債權
    人起訴而送達訴狀，或依督促程序送達支付命令，或為其他
    相類之行為者，與催告有同一之效力; 遲延之債務，以支付
    金錢為標的者，債權人得請求依法定利率計算之遲延利息；
    應付利息之債務，其利率未經約定，亦無法律可據者，週年
    利率為百分之五，民法第229 條第2 項、第233 條第1 項前
    段、第203 條分別定有明文。從而，原告就前開所得請求被
    告賠償之3,000 元，請被告給付自起訴狀繕本送達被告翌日
    即97年1 月23日起至清償日止，按年息5%計算之利息，亦屬
    有據。
七、至原告另請求被告登報道歉部分，本院考量兩造並非公眾人
    物，被告96年11月14日係貼文於個人部落格，且知悉原告為
    「小列」「翼狐小列」之人本屬有限，暨被告侵害原告名譽
    之情節尚非重大等各情，認原告關於登報道歉之請求，尚非
    必要。
八、從而，原告本於前揭原因事實，依侵權行為法律關係，請求
    被告給付3,000元，及自起訴狀繕本送達翌日97年1月23日起
    至清償日止，按法定利率年息5%計算之遲延利息，為有理由
    ，應予准許，逾此部分之其他請求，即為無理由，應予駁回
    。
九、本判決所命給付金額，未逾50萬元，應依民事訴訟法第389
    條第1項第5款宣告假執行；被告就此陳明願供擔保免為假執
    行，爰酌定相當之擔保金額准許之。至原告其餘假執行之聲
    請，因訴之駁回而失所依據，不予准許。
十、本件事證已臻明確，其餘兩造主張、陳述暨所提之證據，經
    審酌均與本院前揭判斷不生影響，爰不一一詳予論述，附此
    敘明。
十一、據上論結，原告之訴為一部有理由，一部無理由，依民事
      訴訟法第385 條第1 項前段、第79條、第389 條第1 項第
      5 款、第392 條第2 項，判決如主文。
中    華    民    國    98    年    1     月    19    日
                  民事第二庭  法  官  王本源
以上正本證明與原本無異。
如對本判決上訴，應於判決送達後20日內向本院提出上訴狀。
中    華    民    國    98    年    2     月    3     日
                              書記官  陳淑女
附件：
┌──────────┐
│    道歉啟事        │
│                    │
│    本人乙○○未徵得│
│同意，擅自使用甲○○│
│於「皮卡丘臺灣道館」│
│製作與刊載的圖文著作│
│而侵害著作權，並於網│
│路上發表不實言論，嚴│
│重造成甲○○等人的名│
│譽受損。在此登報致歉│
│並履行法律賠償責任。│
│                    │
│      道歉人：乙○○│
└──────────┘


司法院資訊處製作；財團法人民間司法改革基金會備份。
